【裁判字號】    99,上訴,274
【裁判日期】    990429
【裁判案由】    違反槍砲彈藥刀械管制條例
【裁判全文】
臺灣高等法院刑事判決                 99年度上訴字第274號
上  訴  人
即  被  告  甲○○
選任辯護人  扶助律師林延慶律師
上列上訴人因違反槍砲彈藥刀械管制條例案件，不服臺灣臺北地
方法院98年度訴緝字第61號，中華民國98年11月23日第一審判決
（起訴案號：臺灣臺北地方法院檢察署89年度偵字第4361號），
提起上訴，本院判決如下：
    主  文
原判決撤銷。
甲○○未經許可，寄藏可發射子彈具有殺傷力之改造模型槍，處
有期徒刑貳年，併科罰金新臺幣肆萬元；罰金如易服勞役，以新
臺幣壹仟元折算壹日。
扣案改造模型槍壹支（槍枝管制編號：0000000000）沒收之。
    事    實
一、甲○○明知具有殺傷力改造模型槍及子彈，均係槍砲彈藥刀
    械管制條例所管制之違禁物，未經中央主管機關許可不得寄
    藏，竟於民國（下同）89年1 月8 日某時許在不詳處所，受
    「李家國」成年男子之託，代為保管可發射子彈具殺傷力德
    製8 釐米改造模型槍1 支（槍枝管制編號：0000000000）及
    子彈5 顆，而藏置於不知情乙○○所有DF-3821 號自小客車
    後行李箱內。嗣於同年月8 日下午3 時30分許，乙○○駕該
    車載送甲○○駛經臺北市○○○路、南京東路高架橋下，為
    警實施攔檢查獲，並當場扣得前揭槍、彈（5 顆子彈均經試
    射），始查悉上情。
二、案經臺北市政府警察局報請臺灣臺北地方法院檢察署檢察官
    偵查起訴。
    理    由
壹、證據能力：
一、按刑事訴訟之鑑定，為證據調查方法之一種，係指由具有特
    別知識經驗之人或機關，就特別需要特殊知識經驗之事項，
    予以鑑識、測驗、研判及斷定，供為法院或檢察官認定事實
    之參考。刑事訴訟法第198 條規定：「鑑定人由審判長、受
    命法官或檢察官就下列之人選任一人或數人充之：一就鑑定
    事項有特別知識經驗者。二經政府機關委任有鑑定職務者。
    」、第208 條第1 項前段規定：「法院或檢察官得囑託醫院
    、學校或其他相當之機關、團體為鑑定」即本此旨。是上級
    檢察機關首長基於辦案實務需要，函示指定某類特殊案件之
    待鑑事項，囑託某一或某些特別具有該項專門知識經驗之機
    關，予以鑑定，並非法所不許。從而，警察機關逕依該函示
    辦理，按諸檢察一體及檢察官指揮調、偵查之原則，難認於
    法不合（最高法院96年度臺上字第4177號判決意旨參照）。
    查卷附內政部警政署刑事警察局89年1 月15日出具之刑鑑字
    第5451號槍彈鑑定書之證據能力，依內政部警政署刑事警察
    局係經臺灣高等法院檢察署檢察長概括選任有關鑑定槍砲、
    彈藥之鑑定機關，已為臺灣高等法院檢察署92年9 月9 日檢
    文允字第0921001203號函所明示，且行之多年，本案承辦之
    警局依前開函文所為概括選任鑑定機關之意旨，於偵查之前
    階段，將查扣之槍彈等證物送請內政部警政署刑事警察局進
    行鑑定，該局因此所出具上開槍彈鑑定書，此為實施鑑定之
    人員依專業知識經驗陳述其判斷意見，參以本件被告及其辯
    護人對此並不爭執其證據能力，依前開說明意旨，自有證據
    能力。
二、又按被告以外之人（包括證人、鑑定人、告訴人、被害人及
    共同被告等）於審判外之陳述雖不符刑事訴訟法第159 條之
    1 至之4 等四條之規定，而經當事人於審判程序同意作為證
    據，法院審酌該言詞陳述或書面陳述作成時之情況，認為適
    當者，亦得為證據；當事人、代理人或辯護人於法院調查證
    據時，知有刑事訴訟法第159 條第1 項不得為證據之情形，
    而未於言詞辯論終結前聲明異議者，視為有前項之同意，同
    法第159 條之5 定有明文。立法意旨在於傳聞證據未經當事
    人之反對詰問予以核實，原則上先予排除。惟若當事人已放
    棄反對詰問權，於審判程序中表明同意該等傳聞證據可作為
    證據；或於言詞辯論終結前未聲明異議，基於尊重當事人對
    傳聞證據之處分權，及證據資料愈豐富，愈有助於真實發見
    之理念，且強化言詞辯論主義，使訴訟程序得以順暢進行，
    上開傳聞證據亦均具有證據能力。本件除前述以外，下列所
    引用其性質雖屬傳聞證據，惟查無符合同法第159 條之1 至
    之4 等前四條之情形，且經檢察官、被告及其辯護人等人表
    示意見。當事人已知上述筆錄乃傳聞證據，且均未於言詞辯
    論終結前對該等筆錄內容聲明異議（見本院卷第34頁反面及
    第54頁反面至55頁），且迄至言詞辯論終結前未再聲明異議
    ，而本院審酌上開供述證據資料製作時之情況，無不當取供
    及證明力明顯過低之瑕疵，認以之作為證據應屬適當，故揆
    諸前開規定，認前揭證據資料應有證據能力。
貳、認定上訴人即被告甲○○犯罪事實所憑之證據及理由：
一、上開事實，業據上訴人即被告甲○○坦承不諱，且有改造模
    型槍1 支（槍枝管制編號：0000000000）、子彈5 顆扣案足
    資佐證；且該槍、彈經送內政部警政署刑事警察局以性能檢
    驗法、試射法鑑驗結果，認該手槍係由德國ROHM廠8 釐米金
    屬模型槍更換土造金屬槍管改造而成，機械性能良好，可擊
    發適用子彈，認具殺傷力；子彈5 顆，均係制式口徑8mm 空
    包彈（彈底標記均為"G.F.L.8mm" ）加裝直徑約6mm 金屬彈
    頭改造而成，均經試射，均可擊發，認均具殺傷力，有該局
    89年1 月15日刑鑑字第5451號槍彈鑑定書乙件在卷可稽（見
    偵卷第14頁）。本案事證已臻明確，被告犯行洵堪認定，應
    予依法論科。
二、次查：
  (一)被告及其辯護人雖辯稱：起初員警並不知車內有槍、彈，係
    被告主動向警供出，應為自首云云。然查，本案係經警攔檢
    查獲，並非被告向員警主動供出乙節，業據證人即員警攔檢
    同時在場之被告友人乙○○於警詢時供稱：「我今天……駕
    車載我一位綽號『小唐』之朋友（即被告）行經北市○○○
    路、新生北路之新生高架橋下停車場正要尋找停車位時，剛
    好遇到警察臨檢，後來警方便在我的後行李箱查到1 把槍及
    5 顆子彈」等語（見偵卷第7 頁反面），嗣於本院審理時具
    結後證述：「……（問：警察攔你之後，跟你對話情形？）
    他說他是警察，叫我停車，跟我講他是便衣，……我們將後
    車廂打開檢查車子，在我的後車廂發現東西」，「警察先打
    開我前面的置物箱，叫我們下車，車子全部搜過，警察就叫
    我打開後車廂」，「（問：在打開後車廂之前，被告有跟警
    察說他有槍？）被告不知道裡面有什麼東西」，「……（問
    ：被告自己有沒有主動打開車廂給警察看，還是警察碰叫你
    們打開的？）是警察搜過後，叫我們打開後車廂」，「（問
    ：被告有沒有跟警察講自己有槍？）沒有」，「（問：打開
    後車廂後發現什麼？）車上有雜物，警察翻過後，發現1 包
    東西，警察就叫他打開，打開後發現是槍」，「（問：當時
    被告反應如何？）有嚇到，警察馬上制服他」等語在卷無訛
    （見本院卷第53頁）。況依被告於警詢供認：「（問：為何
    不交給警察機關？）……我還沒有想到要交給警察機關」等
    語（見偵卷第6 頁反面），及參酌證人即查獲本案之警員曾
    武淩於原審審理時具結證稱：「……（問：當時被告有無主
    動報繳1 把手槍及5 顆子彈給你們警方扣押？）……照我們
    臨檢情形，應該是我們叫被告打開行李箱，我們發現有違禁
    物後，才帶回去偵辦」，「……（問：如果被告說是他主動
    交槍的，你們筆錄會如何寫？）如果是主動交槍，筆錄的第
    一句就要寫你今天主動交槍，是否基於自由意思而交的，筆
    錄上一定要這樣寫」，「（問：所以依照本件筆錄，以你記
    載筆錄我經驗，被告不是自首？）筆錄上有寫『當時我（指
    被告）乘坐乙○○所開自小客車前座，我存放1 支槍在後車
    廂，警察在後車廂查獲我存放的手槍1 支及5 顆子彈』，筆
    錄是這樣寫，所以這個案子應該是警察查獲的」等語（見原
    審卷第178 頁），堪認本案查獲之槍、彈確係因警員攔檢後
    主動查獲，而非被告於犯罪未發覺前向警員自承犯罪而受裁
    判，要與刑法第62 條 所定自首之要件不符。被告辯稱伊係
    自首云云，洵無足採。
  (二)再槍砲彈藥刀械管制條例第18條第4 項減輕其刑之規定，其
    立法本旨在鼓勵犯上開條例之罪者自白，如依其自白進而查
    獲該槍彈、刀械之來源供給者及所持有之槍彈、刀械去向，
    或因而防止重大危害治安事件之發生時，既能及早破獲相關
    之犯罪集團，並免該槍彈、刀械續遭持為犯罪所用，足以消
    彌犯罪於未然，自有減輕或免除其刑，以啟自新之必要，故
    犯該條例之罪者，雖於偵查或審判中自白，若並未因而查獲
    該槍砲、彈藥、刀械之來源及去向，即與上開規定應減輕或
    免除其刑之要件不合。被告固曾於原審審理中以書狀陳明扣
    案槍彈係一約27、28歲之友人「李家國」所寄放云云（見原
    審卷第16 1至162 頁），惟並未因其供述而查獲「李家國」
    其人暨槍彈來源，自與槍砲彈藥刀械管制條例第18條第4 項
    應減免其刑之要件不合（最高法院95年度臺上字第6934號判
    決參照），附此敘明。
三、法律適用之比較說明及論罪理由：
  (一)按被告行為時即86年11月24日修正公布之槍砲彈藥刀械管制
    條例第10條第4 項規定：「未經許可，持有、寄藏或意圖販
    賣而陳列改造模型槍者，處3 年以上10年以下有期徒刑，併
    科新臺幣700 萬元以下罰金」，於94年1 月26日修正公布時
    刪除，移列於同條例第8 條第4 項一併規範，而該項規定：
    「未經許可，持有、寄藏或意圖販賣而陳列第1 項所列槍枝
    者，處3 年以上10年以下有期徒刑，併科新臺幣700 萬元以
    下罰金」，就寄藏改造模型槍部分，其刑度仍與舊法相同，
    並未修正，對被告而言，自無所謂有利或不利之情，應逕適
    用現行即94年1 月26日修正公布之槍砲彈藥刀械管制條例第
    8 條第4 項規定。
  (二)被告行為後，刑法於94年1 月7 日修正通過，於94年2 月2
    日公布，並於95年7 月1 日施行。按行為後法律有變更者，
    適用行為時之法律，但行為後之法律有利於行為人者，適用
    最有利於行為人之法律，現行刑法第2 條第1 項定有明文。
    此條規定乃與刑法第1 條罪刑法定主義契合，而貫徹法律禁
    止溯及既往原則，係規範行為後法律變更所生新舊法律比較
    適用之準據法，是刑法第2 條本身雖經修正，但刑法第2 條
    既屬適用法律之準據法，本身尚無比較新舊法之問題，應一
    律適用裁判時之現行刑法第2 條規定以決定適用之刑罰法律
    。又行為後法律有變更，致發生新舊法比較適用者，除易刑
    處分，係刑罰執行問題，及拘束人身自由之保安處分，因與
    罪刑無關，不必為綜合比較外，比較時應就罪刑有關之共犯
    、未遂犯、想像競合犯、牽連犯、連續犯、結合犯，以及累
    犯加重、自首減輕暨其他法定加減原因（如身份加減）與加
    減例等一切情形，綜其全部罪刑之結果而為比較，並予整體
    之適用（最高法院95年度第8 次刑事庭會議決議意旨參照）
    。經查：
  1.槍砲彈藥刀械管制條例第8 條第4 項、第12條第4 項法定刑
    罰金部分，修正後刑法第33條第5 款規定，最低額為新臺幣
    1 千元。惟依被告行為時之修正前刑法第33條第5 款規定，
    最低額僅新臺幣3 元，比較新舊法結果，適用修正後刑法相
    關規定，對被告並未較有利，故應適用修正前刑法相關規定
    。
  2.關於易服勞役折算標準，依修正前刑法第42條第2 項前段及
    罰金罰鍰提高標準條例（98年4 月29日經總統公布廢止）第
    2 條規定，係以銀元1 百元（即新臺幣3 百元）以上，銀元
    3 百元（即新臺幣9 百元）以下折算1 日。依修正後刑法第
    42條第3 項前段規定，則係以新臺幣1 千元、2 千元、3 千
    元折算1日 ，比較新舊法結果，修正後規定對被告較有利，
    故應適用修正後刑法第42條第3 項前段規定。刑法第42條於
    被告行為後之98年6 月10日再次經總統公布修正，於同年月
    12日生效，該次修正理由謂：「一、第一項至第五項、第七
    項及第八項未修正。二、原條文於九十四年間修正時，係將
    修正前之第二項及第三項分別移為原條文第三項及第五項，
    並新增第四項。惟修正前之第四項於移列為原條文第六項時
    ，並未配合調整所引項次，致生爭議，爰予酌修」，是本次
    修正僅為條項內容之更正，非法律有變更，即無有利或不利
    之情，自無庸為新舊法比較，應逕適用修正後刑法第42條規
    定，附此敘明。
  3.修正後刑法第55條想像競合犯雖增列但書規定「但不得科以
    較輕罪名所定最輕本刑以下之刑」，惟此係想像競合犯科刑
    限制法理之明文化，非屬法律變更，即無新舊法比較問題，
    應逕適用修正後刑法第55條規定。
  4.綜上，修正前刑法第33條第5 款較有利於被告外，其餘則以
    修正後刑法有利於被告，整體比較後，自應適用修正後刑法
    相關規定。
四、按槍砲彈藥刀械管制條例將「寄藏」、「持有」為分別處罰
    規定，單純「持有」，固不包括「寄藏」，惟「寄藏」之受
    人委託代為保管，其保管本身所為「持有」，既係「寄藏」
    當然結果，法律上自宜僅就「寄藏」行為為包括評價，不應
    另就「持有」予以論罪（最高法院74年臺上字第3400號判例
    、97年度臺上字第2334號判決參照），核被告所為，係犯槍
    砲彈藥刀械管制條例第8 條第4 項未經許可寄藏手槍罪、第
    12條第4 項未經許可寄藏子彈罪。被告以一寄藏行為觸犯上
    揭二罪，為想像競合犯，應從一重之槍砲彈藥刀械管制條例
    第8 條第4 項規定處斷。再按槍砲彈藥刀械管制條例上開條
    項之罪，係將「持有」與「寄藏」為分別處罰規定，單純之
    「持有」，固不包括「寄藏」，但寄藏之受人委託代為保管
    ，其保管之本身所為之「持有」，既係「寄藏」之當然結果
    ，法律上自宜僅就「寄藏」行為為包括之評價，不應另就「
    持有」予以論罪（最高法院74年臺上字第3400號判例參照）
    ，被告持有扣案槍、彈之行為，係「寄藏」之當然結果，不
    另論罪。被告係為「李家國」寄藏扣案槍、彈，原起訴意旨
    認被告僅係持有扣案槍彈，尚有未洽，惟因寄藏、持有槍、
    彈，均規定於槍砲彈藥刀械管制條例第8 條第4 項、第12條
    第4 項，無庸變更起訴法條。又被告行為時，未滿二十歲，
    僅寄藏手槍1 支、子彈5 顆，且受寄當日即遭查獲，此業據
    被告於書狀中陳明在卷（見原審卷第106 至108 頁），亦無
    證據可證明被告欲持以犯案，而被告遭警查獲即自白不諱，
    犯後態度良好，以此罪法定刑與犯罪情節相較，客觀上尚足
    以引起一般同情，爰依刑法第59條規定，酌減其刑（末按「
    本條例施行前，經通緝而未於中華民國九十六年十二月三十
    一日以前自動歸案接受偵查、審判或執行者，不得依本條例
    減刑」，中華民國九十六年罪犯減刑條例第5 條定有明文。
    查被告於審判中逃亡，經原審於89年9 月6 日發布通緝，於
    98年3 月16日緝獲歸案，被告未於上開條例所定期限內自動
    歸案，有通緝書、撤銷通緝書、逮捕通知書在卷可憑，且經
    宣告逾1 年6 月以上之有期徒刑，依上開規定及同條例第3
    條第1 項第4 款，自不得予以減刑，附此敘明）。
五、原審認被告罪證明確，予以論科，固非無見。惟原審未就上
    開客觀上尚足以引起一般同情等情事審酌有無刑法第59條規
    定適用之餘地，與本院之採認不同。被告提起上訴，仍執前
    詞，認應依自首規定減輕其刑，雖無理由，惟原判決既有上
    述可議，仍應由本院撤銷改判。爰審酌被告行為時尚無前科
    ，此有本院被告前案紀錄表在卷可考，年輕識淺，竟接受友
    人之託，未經許可寄藏槍、彈，對社會秩序及人民生命財產
    安全構成嚴重潛在威脅，惟尚未持用於不法犯罪行為而未生
    實害，持有數量非鉅，又坦承犯行，尚具悔意，復參酌寄藏
    期間非長，智識程度及犯罪動機、目的、手段、生活狀況等
    一切情狀，改量處如主文第2 項所示之刑，所宣告之罰金刑
    並諭知易服勞役折算標準。扣案扣案具殺傷力改造手槍1 支
    （槍枝管制編號0000000000）係違禁物，應依刑法第38條第
    1 項第1 款規定宣告沒收。至經試射之子彈5 顆，其彈藥部
    分均因擊發而燃燒殆盡，其餘部分亦裂解為彈頭及彈殼，已
    不具子彈外型及功能，不具殺傷力，非屬違禁物，已無沒收
    之必要，併此敘明。
據上論斷，應依刑事訴訟法第369 條第1 項前段、第364 條、第
299 條第1 項前段，槍砲彈藥刀械管制條例第8 條第4 項、第12
條第4 項，刑法第2 條1 項、第11條前段、第55條、第59條、第
42條第3 項前段、第38條第1 項第1 款，判決如主文。
本案經檢察官洪泰文到庭執行職務。
中    華    民    國    99    年    4     月    29    日
                  刑事第十四庭  審判長法  官  陳志洋
                                      法  官  謝靜恒
                                      法  官  謝靜慧
以上正本證明與原本無異。
如不服本判決，應於收受送達後10日內向本院提出上訴書狀，其
未敘述上訴之理由者並得於提起上訴後10日內向本院補提理由書
（均須按他造當事人之人數附繕本）「切勿逕送上級法院」。
                                      書記官  陳泰寧
中    華    民    國    99    年    4     月    29    日
附錄：本案論罪科刑法條全文
槍砲彈藥刀械管制條例第8條
未經許可，製造、販賣或運輸鋼筆槍、瓦斯槍、麻醉槍、獵槍、
空氣槍或第4條第1項第1款所定其他可發射金屬或子彈具有殺傷
力之各式槍砲者，處無期徒刑或5年以上有期徒刑，併科新臺幣1
千萬元以下罰金。
未經許可，轉讓、出租或出借前項所列槍枝者，處5年以上有期
徒刑，併科新臺幣1千萬元以下罰金。
意圖供自己或他人犯罪之用，而犯前二項之罪者，處無期徒刑或
7年以上有期徒刑，併科新臺幣1千萬元以下罰金。
未經許可，持有、寄藏或意圖販賣而陳列第1項所列槍枝者，處3
年以上10年以下有期徒刑，併科新臺幣700萬元以下罰金。
第1項至第3項之未遂犯罰之。
槍砲彈藥刀械管制條例第12條
未經許可，製造、販賣或運輸子彈者，處1年以上7年以下有期徒
刑，併科新臺幣500萬元以下罰金。
未經許可，轉讓、出租或出借子彈者，處6月以上5年以下有期徒
刑，併科新臺幣300萬元以下罰金。
意圖供自己或他人犯罪之用，而犯前二項之罪者，處3年以上10
年以下有期徒刑，併科新臺幣700萬元以下罰金。
未經許可，持有、寄藏或意圖販賣而陳列子彈者，處5年以下有
期徒刑，併科新臺幣300萬元以下罰金。
第1項至第3項之未遂犯罰之。

司法院資訊處製作；財團法人民間司法改革基金會備份。
